【裁判字號】    92,台上,4290
【裁判日期】    920807
【裁判案由】    常業重利
【裁判全文】
最高法院刑事判決                              九十二年度台上字第四二九０號
    上  訴  人  甲○○
    選任辯護人  張淑琪律師
右上訴人因常業重利案件，不服台灣高等法院台中分院中華民國九十年一月九日第二
審判決（八十九年度上訴字第一五一０號，起訴案號：台灣台中地方法院檢察署八十
八年度偵字第一一二五二、一九二八八號），提起上訴，本院判決如左：
    主  文
原判決關於甲○○部分撤銷，發回台灣高等法院台中分院。
    理  由
本件原判決認定上訴人甲○○與蔡鳳雀（經原審判處罪刑確定）二人基於常業之犯意
聯絡，自民國八十三年一月間起至八十八年八月間止，以其位在台中市○○路一二四
｜二號麵攤為掩護，暗中經營地下錢莊，貸款給急需用錢之人，並收取重利為業。期
間有蔡漢欽、郭吳碧珍、李金和、朱原主、丁火生、顏陳免、粘子熊、李玉萍等人，
因須款孔急，遂與之聯繫，而到麵攤商談借款事宜，彼此約定每借新台幣（下同）一
萬元，每月一期，依交情深淺，利息分別為一千八百元、二千四百元、三千元或四千
五百元不等，且於借款時預扣一期利息，另借款者須提供本票、支票或土地及建物所
有權狀供擔保，計於八十三年初借予蔡漢欽五十萬元，先後借予郭吳碧珍多次，每次
五萬元、十萬元、十五萬元不等，而由郭吳碧珍簽發其女兒郭淑楨之支票供擔保，八
十五年初至八十六年九月止陸續借予朱原主共約二百萬元，八十五年間借予粘子熊六
十萬元，八十七年間借予李金和二次、一次四十萬元、一次三十萬元，八十六年間借
予丁火生一百萬元、顏陳免一百萬元，八十四年九月二十五日至八十四年十一月十八
日先後多次借予李玉萍從十萬元到四十萬元不等。嗣經警於八十八年八月十七日下午
五時四十分許查獲等情。因而撤銷第一審不當之判決，改判仍論處上訴人共同以犯重
利罪為常業罪刑。固非無見。
惟查：（一）刑法第三十八條第二款所定得沒收之供犯罪預備之物，係指供實施犯罪
行為為目的所預備之物，而未使用者而言，且必於犯罪有直接關係者，即足當之。並
不以該罪有處罰預備犯之明文規定者為限。茍行為人已著手實施犯罪行為，其事先預
備供犯罪而未及使用之物，非不得依此規定宣告沒收。本件原判決既認定扣案之空白
讓渡書一張及空白商業本票一本係上訴人所有，預備於犯本罪時使用，提供與借款人
書立或簽發，資為借款擔保之物。則一審判決依刑法第三十八條第一項第二款：「供
犯罪預備之物」之規定併予宣告沒收，核無違誤。乃原判決認：「對供犯罪預備之
物沒收，須法律處罰其預備犯罪之行為，始有適用，若預備行為在法律上不成立犯罪
，即無依該條款沒收之可言，常業重利罪並無處罰預備犯之規定，本件供犯罪預備之
空白讓渡書一張、空白商業本票一本不予宣告沒收」。並據此資為撤銷一審判決之理
由（見原判決理由四），自有判決適用法則不當之違誤。（二）科刑之判決書，對於
犯罪事實，必須詳加認定，明確記載，然後於理由內說明犯罪事實所憑之證據及其認
定之理由。使事實與理由兩相一致，方足以資論罪科刑。如事實有此記載，理由未予
說明，則為理由不備，按諸刑事訴訟法第三百七十九條第十四款規定，其判決當然為
違背法令。又刑法上之常業重利罪之成立，以行為人乘人急迫、輕率、或無經驗，貸
以金錢或其他物品，而取得與原本顯不相當之重利為常業為其要件。原判決事實欄記
載：「上訴人甲○○……基於常業之犯意，自八十三年一月間起至八十八年八月間止
，以其位在台中市○○路一二四｜二號麵攤為掩護，暗中經營地下錢莊，貸款給急需
用錢之人並收取重利為業，期間有蔡漢欽、郭吳碧珍、李金和、朱原主、丁火生、顏
陳免、粘子熊、李玉萍等人，因須款孔急，而到麵攤商談借款事宜，彼此約定每借一
萬元，每月一期，依交情深淺，利息分別為一千八百元、二千四百元、三千元或四千
五百元不等，」等語。然於理由內對於上訴人如何乘蔡漢欽等人「急迫」，貸予款項
，及憑以認定上訴人為「常業」之心證理由，均未為必要之論敘說明，自有判決理由
欠備之可議。（三）有罪之判決書，對於被告有利之證據不採納者，應說明其理由，
為刑事訴訟法第三百十條第二款所明定，故對於被告有利之證據，如不加採納，必須
說明其理由，否則即有判決不載理由之違法。原判決係依憑證人李金和、朱原主於偵
查中之供述，認定上訴人有乘他人急迫，須款孔急，貸以金錢，而取得重利之犯行。
惟查上訴人一再辯稱與李金和相識多年，彼此時有金錢往來。李金和先後向其借款高
達三百三十二萬元；上訴人尚曾代李金和向匯通銀行償還汽車貸款本息，計四十八萬
六千七百七十八元，業據上訴人在一審中提出信用合作社收據影本共七張及匯款資料
二紙在卷可證，況證人張黃瓊華在原審中已到庭證稱：「以前李金和狀況好，被告甲
○○向他調錢，後來情形相反了」（見原審卷六十頁）。則按諸常理，渠二人既早有
資金往來，上訴人有無向李金和收取重利之可能，即非無疑竇，上訴人所辯尚非全然
無據。原判決對上開有利上訴人之證據摒棄不採，亦未說明不加採納之理由，有判決
不載理由之違法。（四）認定事實應憑證據，如未能發現相當證據，或證據不足以證
明，自不能以推測或擬制之方法，以為裁判基礎；又科刑判決書理由說明所憑之證據
，必須確有該證據之存在。倘判決書內所記載之理由，與卷宗內證據之內容不相適合
，則其判決之根據，實際上並不存在，自屬採證違法。原判決另依憑卷附債務人蔡漢
欽、顏陳免等支票、退票理由單，粘子熊、顏陳免、蔡漢欽等之支付命令、確定證明
書，及丁火生之土地所有權狀、他項權利證明書等證據，資為認定上訴人有錢皆重利
犯行之證據。然查支票、退票理由單、支付命令、確定證明書、土地所有權狀及他項
權利證明書等僅足為債權債務之證明，尚不足資為上訴人有乘他人急迫，須款孔急，
貸以金錢，而取得重利犯行之證據。乃原判決率依上開證據，遽認上訴人此部分行為
亦成立犯罪，難認適法。上訴意旨指摘原判決違法，殊非全無理由，應認原判決關於
上訴人之部分，有撤銷發回更審之原因。
據上論結，應依刑事訴訟法第三百九十七條、第四百零一條，判決如主文。
中      華      民      國    九十二    年      八      月      七      日
                              最高法院刑事第四庭
                                  審判長法官  紀  俊  乾
                                        法官  黃  正  興
                                        法官  劉  介  民
                                        法官  陳  東  誥
                                        法官  林  開  任
      右正本證明與原本無異
                                              書  記  官
中      華      民      國    九十二    年      八      月     十一     日
                                                                      Ａ


司法院資訊處製作；財團法人民間司法改革基金會備份。
